【裁判字號】    98,易,1419
【裁判日期】    990824
【裁判案由】    違反著作權法
【裁判全文】
臺灣高雄地方法院刑事判決              98年度易字第1419號
公  訴  人  臺灣高雄地方法院檢察署檢察官
被      告  乙○○
            丙○○
選任辯護人  黃進祥律師
            江順雄律師
            黃建雄律師
上列被告因違反著作權法案件，經檢察官聲請簡易判決處刑（97
年度偵字第12235 號、第14363 號），本院高雄簡易庭認不宜以
簡易判決處刑，改依通常程序審理，判決如下：
    主  文
乙○○、丙○○均無罪。
    理  由
一、證據能力部分：
    被告以外之人於審判外之言詞或書面陳述，除法律有規定者
    外，不得作為證據；被告以外之人於審判外之陳述，雖不符
    刑事訴訟法第159 條之1 至之4 之規定，然經當事人於審判
    程序同意作為證據，法院審酌該言詞陳述或書面陳述作成時
    之情況，認為適當者，亦得為證據；刑事訴訟法第159 條第
    1 項、第159 條之5 第1 項分別定有明文。本判決認定事實
    所引用之證據資料，除原已符合刑事訴訟法第159 條之1 之
    傳聞法則例外規定得作為證據以外；其餘並非公務員違背法
    定程序所取得，檢察官、被告乙○○、陳志成及辯護人於本
    院均同意作為認定事實之證據，且審酌各該證人或書面陳述
    作成時之情況，並無違法不當或證明力明顯過低之瑕疵，認
    為以之作為證據為適當，均得作為證據。
二、聲請簡易判決處刑意旨略以：被告乙○○係址設高雄縣仁武
    鄉○○路109 號之1 「音都KTV 」負責人，其明知「力量」
    、「前途」、「勇氣」、「搖咧」、「迷魂香」、「手中情
    」、「我問天」、「我愛妳」（愛伊希地魯）及「思想枝」
    等9 首音樂著作，係甲○○（聲請簡易判決處刑書均誤載為
    「豪記影視唱片有限公司」）擁有著作財產權，非經其授權
    或同意，不得重製或公開演出，竟與被告丙○○共同基於侵
    害他人著作財產權之犯意聯絡，由丙○○自民國97年3 月20
    日起，以每台伴唱機每月新臺幣（下同）4,000 元代價，將
    灌錄有上開「力量」等9 首歌曲之伴唱機8 台( 含電源線8
    條) 、搖控器8 支，出租予被告乙○○擺設在「音都KTV 」
    內供不特定之消費者點唱，而以公開演出之方式侵害甲○○
    之著作財產權。嗣為警於97年4 月24日（聲請簡易判決處刑
    書誤載為「97年4 月2 日」）晚間8 時許，在上址查獲。因
    認被告乙○○、丙○○均涉犯著作權法第91條第1 項之擅自
    以重製之方法侵害他人著作財產權罪嫌及同法第92條擅自以
    公開演出之方法侵害他人著作財產權罪嫌等語。並以被告乙○○、丙○○於偵查中之供述、告訴代理人王建弘、丁○○
    於警詢、偵查中之指訴、扣案之伴唱機8 台及遙控器8 支等
    物及現場蒐證照片，資為主要之依據。
三、按犯罪事實應依證據認定之，無證據不得認定犯罪事實；不
    能證明被告犯罪者，應諭知無罪之判決，刑事訴訟法第154
    條第2 項、第301 條第1 項定有明文。次按，認定犯罪事實
    須憑證據，為刑事訴訟法所明定，故被告犯罪嫌疑，經審理
    事實之法院，已盡其調查職責，仍不能發現確實之證據足資
    證明時，自應依法為無罪判決。又認定犯罪事實所憑之證據
    ，雖不以直接證據為限，間接證據亦包括在內，然而無論直
    接證據或間接證據，其為訴訟上之證明，須於通常一般人均
    不致有所懷疑，而得確信其為真實之程度者，始得據為有罪
    之認定，倘其證明尚未達到此一程度，而有合理之懷疑存在
    時，即難遽採為不利被告之認定，此有最高法院76年臺上字
    第4986號判例意旨足資參照。且事實之認定，應憑證據，如
    未能發現相當證據，或證據不足以證明，自不能以推測或擬
    制之方法，以為裁判基礎，最高法院20年上字第893 號、40
    年臺上字第86號判例意旨均足參照。至告訴人之告訴，係以
    使被告受刑事訴追為目的，是其陳述是否與事實相符，仍應
    調查其他證據以資審認，最高法院52年臺上字第1300號判例
    意旨亦有明文。再按著作人除著作權法另有規定外，專有公
    開演出其語文、音樂或戲劇、舞蹈著作之權利，著作權法第
    26條定有明文。而所謂「公開演出」，依同法第3 條第1 項
    第9 款規定，係指「以演技、舞蹈、歌唱、彈奏樂器或其他
    方法向現場之公眾傳達著作內容。以擴音器或其他器材，將
    原播送之聲音或影像向公眾傳達者，亦屬之」，因此，構成
    對音樂著作財產權人所享有公開演出權之侵害者，必須行為
    人有以前揭方法在現場向公眾傳達音樂著作之事實者，始足
    當之。又著作權法第92條規定，以公開演出方式侵害著作權
    罪之成立，以行為人具有故意為其構成要件。而所謂「故意
    」係指行為人主觀上必須對於客觀不法構成要件所描述之行
    為主體、行為客體、行為、行為時之特別情狀、行為結果等
    ，均有所認識，始可謂具備認知要素；並須進而具有實現不
    法構成要件之全部客觀行為情狀之決意，始具故意之決意要
    素，行為人必須兼具上開認知要素及決意要素，始可認為具
    有犯罪之故意，自屬當然。且著作權法第92條之擅自以「公
    開演出」方法侵害他人著作財產權罪，苟行為人並未以「公
    開演出」方法向現場公眾傳達著作內容，即與擅自以「公開
    演出」方法侵害他人著作權罪之構成要件有間，自不能以該
    項罪責與行為人相繩。
四、訊據被告乙○○固坦承其有向丙○○承租扣案之伴唱機擺設
    其店內營業之事實；被告丙○○則坦承有出租上述伴唱機予
    被告乙○○之事實，惟均堅詞否認有何違法著作權法之犯行
    ，被告乙○○辯稱：我不知道機台內灌有該等歌曲，也不知
    道未經授權；被告丙○○則辯稱：我沒有灌錄該9 首歌曲，
    機台是向雙耀公司買的，歌本上沒有記載該等歌曲，我不知
    道裡面有灌這些歌等語。經查：
    (一)被告乙○○為址設高雄縣仁武鄉○○路109 號之1 「音都
      KTV 」負責人，其自97年3 月20日起，以每台伴唱機每月
      4,000 元代價，向被告丙○○承租灌錄有屬甲○○享有著
      作財產權之「力量」、「前途」、「勇氣」、「搖咧」、
      「迷魂香」、「手中情」、「我問天」、「我愛妳」（愛
      伊希地魯）及「思想枝」等9 首音樂著作之伴唱機共8 台
      ，並擺放在「音都KTV 」內營業使用，迄同年4 月2 日為
      警查獲等情，業據被告乙○○、丙○○供認屬實，並經證
      人即告訴代理人王建弘於警詢中證述明確，且有著作權清
      冊、著作財產權讓與證明書及現場蒐證照片在卷可按（警
      卷第12頁至第24頁、第37頁至第52頁），及伴唱機8 台、
      遙控器8 個、電源線8 條扣案可佐，堪予認定。
    (二)關於是否為被告乙○○、丙○○重製以上9 首歌曲之認定
      ：
    1.查本件被告丙○○辯稱扣案出租予被告乙○○之伴唱機係
      向吳孟璋所經營之雙耀企業有限公司（下稱雙耀公司）所
      購買，並提出雙耀公司之應收帳款明細表及支票影本為證
      （偵字第14363 號卷第30頁、本院簡字卷第31頁至第35頁
      ），惟本件被告丙○○係於97年3 月20日出租扣案之伴唱
      機8 台予被告乙○○，已如前述，故其購買時間應在97年
      3 月20日之前，然依上開應收帳款明細表所載，其起迄區
      間則為「97年4 月1 日至97年4 月30日」，顯然在被告丙○○出租時間之後；另依被告丙○○於警詢稱該等伴唱機
      係以每台3 萬6 千元所購買，據此計算其總價金應為28萬
      8 千元，亦與所提出之5 紙支票個別或加總之金額均不相
      符。是上開應收帳款明細表及支票影本尚無法直接充作被
      告丙○○向吳孟璋購買扣案伴唱機之憑證，合先敘明。
    2.次查，依證人戊○○亦於本院審理中具結證稱：「我曾與
      被告丙○○及己○○向吳孟璋購買伴唱機，是好幾年前購
      買的，詳細日期不知道」（本院卷第94頁、第95頁）、證
      人己○○於本院審理中具結證稱：「我曾在97年間與被告
      丙○○、戊○○向吳孟璋購買伴唱機」（本院卷第110 頁
      ），均一致證稱曾與被告丙○○向吳孟璋購買伴唱機，已
      足徵吳孟璋所經營之雙耀公司確為被告丙○○所有之伴唱
      機來源之一。又據證人即大唐國際影音多媒體科技股份有
      限公司（下稱大唐公司）職員鄭坤瑞於偵查中具結證稱：
      「營業版伴唱機更新歌曲要將磁碟機寄給經銷商，而不是
      用光碟片，如果是寄光碟片更新是家庭用；我們營業版伴
      唱機是銀色的，扣案伴唱機是家庭版香檳金色」（偵字第
      14363 號卷第38頁），並有卷附扣案伴唱機相片可佐（警
      卷第52頁），可知被告丙○○出租予被告乙○○之伴唱機
      是家用版，且大唐公司所生產之家用版伴唱機，確可由消
      費者依該公司所提供之光碟片，自行更新伴唱機內之歌曲
      內容。再觀諸被告丙○○於97年6 月12日偵查中所提出之
      大唐公司信封袋，其上託運單乃記載收件人為「雙耀企業
      」，託運物為「CD、歌單」，及參酌以上9 首歌曲係告訴
      人甲○○於92年9 月24日至96年10月23日間先後受讓取得
      著作財產權後，分別在93年12月（思想枝）、95年7 月（
      我愛你、搖咧）、96年4 月（我問天、手中情）、96年8
      月（力量）、96年12月（前途、迷魂香、勇氣）發行各該
      歌曲專輯，有各該歌曲之著作財產權讓與證明書及豪記影
      視唱片公司網頁存卷可憑（本院簡字卷第76頁至第102 頁
      ），足徵吳孟璋所經營之雙耀公司確有可能在出售該等伴
      唱機時，即曾已灌錄或更新伴唱機內之歌曲內容，是被告
      丙○○、乙○○辯稱該等扣案伴唱機內之歌曲非其等灌錄
      乙節，尚非無稽。此外，未據檢察官提出相關積極事證證
      明被告2 人有灌錄以上9 首歌曲之事實，自不能遽認被告
      2 人有檢察官所指之重製犯行。
    (三)關於被告乙○○、丙○○有無公開演出以上9 首歌曲之認
      定：
      1.查上開9首音樂著作，是否曾經他人非法以著作權法第3
        條第1 項第9 款規定之公開演出方式，向現場之公眾傳
        達其著作內容，厥為本案之重要爭點。雖證人即告訴代
        理人王建弘於警詢證述其於97年3 月26日因接獲檢舉而
        至音都KTV 消費查證，經其點播發現該店伴唱機內灌錄
        有以上9 首歌曲等語（警卷第3 頁、第4 頁），然告訴
        代理人既係依告訴人指示至現場點唱查證，則其演唱伴
        唱機內上述詞曲之行為，既係經告訴人之授權，當無侵
        害上開歌曲之著作財產權可言，況上開歌曲雖存於伴唱
        機內，惟當時若非經由告訴代理人之點閱撥放，亦無可
        能有當時現場之公開演出行為，自難以告訴代理人之蒐
        證行為，而認係被告2 人之公開演出行為。至證人即告
        訴代理人丁○○固於99年7 月22日本院審理中證稱：「
        在本案搜索約1 個月前有去音都KTV ，那次有聽到別間
        包廂在唱『我問天』」（本院易字卷第89頁），惟衡以
        證人丁○○作證時，距案發已事隔多年，其記憶是否清
        晰確實，本非無疑，此觀其於本院另證稱：「搜索前1
        個月，我與王建弘一起去，只有點『我問天』以及『迷
        魂香』，沒有全部都點」（本院易字卷第88頁），顯與
        證人王建弘上開證述有點播本件提出告訴之9 首歌曲之
        情節不符益明，是在別無其他事證相佐情況下，自無法
        逕以告訴代理人片面之詞執為不利被告之認定。再者，
        依卷內所存之其他事證，均未能證明被告乙○○上址店
        內所擺放之8 台電腦伴唱機，曾有何顧客為公開演出上
        開9 首音樂著作之行為，且衡諸常情，一般電腦伴唱機
        內，收錄之歌曲動輒數千甚而上萬首，而告訴人享有著
        作財產權之上開9 首歌曲，所占比例甚低，經點播演出
        之機率自亦甚微，復且被告乙○○擺放之期間不過月餘
        ，尚難遽認前揭9 首音樂著作，於被告乙○○擺放扣案
        電腦伴唱機經營之過程中，曾經他人予以公開演出，而
        謂被告2 人有以公開演出方法侵害告訴人之著作財產權
        。
      2.綜上，觀諸卷內資料，並無其他積極證據足認不特定人
        曾經點唱前開歌曲，揆諸上開著作權法規定及首揭判例
        之旨，自不得僅以被告乙○○擺設該等電腦伴唱機供客
        人點播並現場提供演唱器材供客人公開演出該電腦伴唱
        機內所重製之詞曲，即遽以擬制、推定之方式認定被告
        有未經授權而利用不知情客人公開演出該歌曲之事實。
        又被告並無自證無罪之義務，縱告訴人確有蒐證困難之
        情事，然此屬舉證之問題，尚不得因蒐證、舉證之困難
        ，即反課以被告自證無罪之義務。況且，倘電腦伴唱機
        之軟體得以紀錄點播歌曲之時間及次數等資訊，將可大
        幅降低上述蒐證之困難度，且目前電腦伴唱機業者大多
        會事先取得音樂著作財產權人重製權之授權，始將音樂
        著作重製於電腦伴唱機，音樂著作財產權人既欲透過電
        腦伴唱機之媒介而獲取利益，自應積極與電腦伴唱機業
        者共思克服上述長久以來之舉證困境，而非將此違反無
        罪推定之不利益歸諸於承租或購買電腦伴唱機之業者。
五、綜上所述，依卷內所附證據既無從證明被告乙○○、丙○○
    有灌錄重製前述9 首歌曲及以公開演出方式侵害該等歌曲著
    作財產權之行為。復查無其他積極明確證據足資證明被告2
    人有何檢察官所指之侵害著作財產權犯行，不能證明被告2
    人犯罪，應為無罪之諭知。
據上論斷，應依刑事訴訟法第452 條、第301 條第1 項，判決如
主文。
本案經檢察官王兆琳到庭執行職務。
中    華    民    國    99    年    8     月    24    日
                  刑事第八庭  法  官  蔣志宗
以上正本證明與原本無異。
如不服本判決應於收受送達後10日內向本院提出上訴書狀，並應
敘述具體理由；如未敘述上訴理由者，應於上訴期間屆滿後20日
內向本院補提理由書（均須按他造當事人之人數附繕本）「切勿
逕送上級法院」。
中    華    民    國    99    年    8     月    24    日
                              書記官  李崑良

司法院資訊處製作；財團法人民間司法改革基金會備份。
